【裁判字號】    98,訴,948
【裁判日期】    981231
【裁判案由】    確認本票債權不存在等
【裁判全文】
臺灣桃園地方法院民事判決               98年度訴字第948號
原      告  乙○○○
            丙○○
共      同
訴訟代理人  甲○○
被      告  辛○○
            己○○
            日盛國際商業銀行股份有限公司
上  一  人
法定代理人  戊○
訴訟代理人  丁○○
            庚○○
上列當事人間確認本票債權不存在等事件，本院於民國98年12月
16日言詞辯論終結，判決如下：
    主      文
原告之訴駁回。
訴訟費用由原告負擔。
    事實及理由
壹、程序部分：
一、按承受之聲明，並無一定之用語，苟依書狀意旨，及承受訴
    訟人以其書狀所為之訴訟行為，足認其係出於承受訴訟之意
    思者，即不能指係尚未為合法承受訴訟聲明，最高法院77年
    台上字第772 號判決意旨可資參照。本件被告日盛國際商業
    銀行股份有限公司（下稱日盛商銀）之法定代理人原為陳國
    和於本院審理中變更為戊○，業據被告日盛商銀陳報在卷（
    見本院卷第20頁），則依其所提出之書狀及訴訟行為，已足
    認已依法聲明承受訴訟，合先敘明。
二、原告是否有即受確認判決之法律上利益？
  1.對日盛商銀部分：
    按「確認法律關係之訴，非原告有即受確認判決之法律上利
    益者，不得提起之」，民事訴訟法第247 條第1 項前段定有
    明文。所謂即受確認判決之法律上利益，係指法律關係之存
    否不明確，原告主觀上認其在法律上之地位有不安之狀態存
    在，得以確認判決將之除去者而言，最高法院52年台上字第
    1240號判例可資參照。原告主張系爭本票係遭詐欺所簽發，
    請求確認系爭本票債權不存在，此為被告日盛商銀所否認。
    原告與被告日盛商銀就系爭本票債權是否存在有爭執，致原
    告應否負擔系爭本票債務處於不確認狀態，其私法地位有受
    侵害之危險，得以確認判決除去，揆諸上揭說明，原告自有
    即受確認判決之法律上利益，其對日盛商銀提起本件確認之
    訴，洵屬有據。
  2.對辛○○、己○○部分：
    原告提起確認系爭本票債權不存在之訴，依非訟事件法第19
    5 條第1 項規定，應對「執票人」提起。系爭本票乃原告簽
    發交付被告日盛商銀，該銀行持之向本院聲請並取得本院98
    年票字第8964號裁定（下稱系爭本票裁定）並確定之事實，
    有被告日盛商銀提出系爭本票、系爭本票裁定及確定證明書
    影本等在卷可稽（見本院卷第22頁至25頁）。系爭本票之執
    票人既係被告日盛商銀，被告辛○○、己○○均非執票人，
    亦非票據權利人，原告對渠等提起確認之訴，無法除去其私
    法上所受侵害之危險，無即受確認判決之法律上利益，應予
    駁回。
三、被告己○○經合法通知，未於最後言詞辯論期日到場，核無
    民事訴訟法第386 條各款所列情形，應依原告聲請，准由其
    一造辯論而為判決。
貳、實體部分：
一、原告主張：(一)被告執有原告於民國94年1 月20日所簽發、票
    面金額新台幣（下同）50萬元，未載到期日之本票1 紙（下
    稱系爭本票），聲請取得系爭本票裁定並確定。惟系爭本票
    係遭詐欺所簽發。其過程如下：被告己○○係被告日盛商銀
    頭份分行之職員，與無代書資格之被告辛○○及訴外人吳文
    星（下稱吳文星），向原告乙○○○佯稱：原告丙○○結婚
    需費用云云，詐騙原告丙○○擔任借款人，並說服原告乙○○○提供其所有：門牌號碼苗栗縣銅鑼鄉○○路76號房屋及
    坐落苗栗縣銅鑼鄉○○段854 、860 地號土地（下稱系爭房
    地）供作擔保，向被告日盛商銀頭份分行貸款50萬元，扣除
    費用1 萬1,195 元後，於94年1 月31日將貸款48萬8,805 元
    領出，由被告辛○○、己○○收取「處理信用瑕疵費用」5
    萬元及被告辛○○代書費用9 萬元後，餘款全部遭吳文星拿
    走。(二)被告己○○明知原告丙○○已經信用不良，且原告共
    同訴訟代理人甲○○亦告知被告日盛商銀及己○○，吳文星
    要詐騙原告乙○○○乙事，並已向反詐騙專線及桃園縣警察
    局大園分局報案。詎被告己○○竟叫人打電話來講不要妨礙
    他們的財路，原告乙○○○和吳文星就在銀行對保，錢很快
    就撥下來了。被告己○○、辛○○共同不法侵害他人權利，
    應與僱用人即被告日盛商銀負連帶損害賠償責任。(三)爰請求
    確認系爭本票債權不存在，併依侵權行為之法律關係請求被
    告連帶賠償50萬元及其法定遲延利息。並聲明：1.確認被告
    所持有系爭本票債權不存在。2.被告應連帶給付原告50萬元
    及自起訴狀繕本送達翌日起至清償日止，按週年利率百分之
    5 計算之利息。
二、被告方面
  (一)被告日盛國際商銀則以：1.原告丙○○於94年1 月20日向被
    告日盛商銀申請房屋貸款50萬元，由原告乙○○○擔任保證
    人，原告乙○○○、丙○○均於系爭本票上簽名，原告主張
    系爭本票係遭被告詐欺所簽發，應負舉證之責。2.被告日盛
    商銀已取得系爭本票裁定及確定證明書，系爭本票債權確係
    存在。3.依原告提出臺灣苗栗地方法院檢察署檢察官（下稱
    苗栗地檢署）起訴書亦敘明：由保證人即原告乙○○○提供
    其所有系爭房地向被告日盛商銀頭份分行貸款50萬元，並由
    借款人丙○○於當日將款項領出，其對被告日盛商銀債權並
    無爭議等語。況原告於本院審理中亦陳明系爭本票確由原告
    本人親自簽名，依票據法第5 條第1 項規定：在票據上簽名
    者，依票上所載文義負責。4.依被告向財團法人金融聯合徵
    信中心調閱原告金融相關往來資料，並無信用不良情形，況
    此亦與本件確認之訴無關等語，資為抗辯。
  (二)被告己○○則以：1.因借款人即原告丙○○與提供擔保物之
    原告乙○○○均無工作，惟被告日盛商銀之貸款作業流程需
    要有工作者擔任保證人，而因申辦過程均由原告丙○○、訴
    外人吳文星辦理，僅吳文星有工作，因此要求吳文星擔任共
    同發票人以確保被告日盛國際商銀之債權。2.當時原告丙○○雖有欠款2 萬1,800 元，但繳款正常，且有提供擔保物足
    以清償貸款，經評估應可借款，伊並無詐欺等語，資為抗辯
    。
  (三)被告辛○○除答辯聲明外，未為何陳述。
  (四)均答辯聲明：原告之訴駁回。
三、本院判斷：
  (一)原告是否受被告詐欺而簽發系爭本票？
  1.按票據行為乃不要因行為，執票人不負證明關於給付之原因
    之責任，如票據債務人主張執票人取得票據出於惡意或詐欺
    時，則應由該債務人負舉證之責；當事人主張其意思表示係
    因被詐欺或脅迫而為之者，應就其被詐欺或被脅迫之事實，
    負舉證之責任，最高法院64年台上字第1540號判例、21年上
    字第2012號判例意旨可資參照。本件原告既不爭執系爭本票
    之真正，主張渠等遭詐欺而簽發系爭本票云云，為被告日盛
    商銀所否認，揆諸上揭判例意旨，原告就渠等遭被告詐欺簽
    發系爭本票之事實，應負舉證之責。
  2.原告主張渠等遭被告詐欺簽發系爭本票云云，雖據其提出報
    案三聯單、苗栗地檢署95年偵緝字第135 號、偵緝字第136
    號、同年偵字第2379起訴書在卷為證。惟查，原告提出報案
    三聯單充其量僅能證明原告共同訴訟代理人甲○○於93年12
    月30日向警察機關報案，無法證明原告係遭被告詐欺簽發系
    爭本票；再細繹上揭起訴書犯罪事實第6 項之描述（見本院
    98年度桃補字第208 號卷第10頁背面），亦僅能證明原告係
    遭吳文星詐欺致受有損害，無法據此推認原告簽發系爭本票
    係遭被告「詐欺」所致。此外，原告復未能舉其他證據以實
    其說，其此部分主張，自難憑採。
  3.況因被詐欺而為意思表示者，意思表示並非當然無效，僅表
    意人得撤銷其意思表示；且撤銷被詐欺之意思表示，應於發
    現詐欺後1 年內為之，此觀諸民法第92條第1 項、第93條前
    段規定甚明。原告於本院審理中復自承：伊被詐欺後，並未
    撤銷該遭詐欺所為之發票行為等語（見本院卷第44頁、45頁
    ），是縱令原告遭被告詐欺屬實，亦已逾1 年之除斥期間，
    自不得再主張撤銷上開發票行為，進而請求確認系爭本票債
    權不存在。從而，原告主張遭被告詐欺簽發系爭本票，系爭
    本票債權不存在云云，無足採信。
  (二)原告主張侵權行為部分：
  1.按主張侵權行為，應就行為人有故意或過失等要件，負舉證
    責任。原告主張被告辛○○、己○○應負共同侵權行為之損
    害賠償責任，自應就渠等曾對原告實施侵權行為，且其行為
    具不法性，係故意或過失所為，並與原告所受損害具相當因
    果關係，負舉證責任。
  2.原告主張被告辛○○、己○○共同侵權行為，固提出上開書
    證為證。惟上開書證至多僅能證明原告係遭吳文星詐欺而受
    損害，尚難據此即推認被告辛○○、己○○均曾對原告實施
    侵權行為，抑或就上開不法行為有與吳文星共同謀議或施以
    幫助行為。此外，原告復未能舉其他證據以實其說，殊難認
    原告對被告辛○○、己○○有何侵權行為損害賠償請求權存
    在，進而主張被告日盛國際商銀應對被告己○○負僱用人連
    帶責任。從而，原告請求被告應依民法185 條、188 條負連
    帶損害賠償責任云云，洵屬無據，亦應予駁回。
四、綜上，原告主張遭詐欺及侵權行為請求確認系爭本票債權不
    存在，併依侵權行為之法律關係，請求被告應連帶給付原告
    50萬元及其法定遲延利息，均無理由，應予駁回。
五、本件事證已臻明確，兩造其餘攻擊防禦方法及舉證，核與判
    決結果無影響，爰不一一論述，併此敘明。
六、據上論結，原告之訴為無理由，依民事訴訟法第78條、第85
    條第1 項、第2 項，判決如主文。
中    華    民    國    98    年    12    月    31    日
                  民事第二庭        法  官  張金柱
如不服本判決，應於送達後20日內，向本院提出上訴狀並表明上
訴理由，如於本判決宣示後送達前提起上訴者，應於判決送達後
10日內補提上訴理由書（須按對造人數提出繕本)。
以上正本證明與原本無異。
中    華    民    國    98    年    12    月    31    日
                                    書記官  陳美宜

司法院資訊處製作；財團法人民間司法改革基金會備份。
